【裁判字號】    97,執消債更,12
【裁判日期】    981103
【裁判案由】    更生事件
【裁判全文】
臺灣基隆地方法院民事裁定          97年度執消債更字第12號
聲  請  人
即  債務人  曹靜姬
代  理  人  陳雅萍律師（法律扶助）
相  對  人
即  債權人  台北富邦商業銀行股份有限公司
法定代理人  梁培華
相  對  人
即  債權人  中國信託商業銀行銀行股份有限公司
法定代理人  麥克迪諾馬
上列當事人聲請消費者債務清理更生事件，本院裁定如下：
    主  文
債務人所提如附表一所示之更生方案應予認可，並自本裁定確定
之次月起，於每月10日給付。
債務人在未依更生條件全部履行完畢前，其生活程度應受如附表
二之生活程度限制。
    理  由
一、本院民國（下同）98年2月5日所公告之更生債權表中，就債
    權人臺灣銀行股份有限公司所陳申報之保證債務新臺幣（下
    同） 162,735元納計，惟債權人臺灣銀行股份有限公司於98
    年9 月28日陳報表示，債務人該筆保債務發生原因為其子李
    易霖（即主債務人）於94年起就讀國立海洋大學之需，而向
    債權人申借就學貸款，並由債務人擔任保證人而生之保證債
    務；又就學貸款目的係培育國家人才，協助學生於求學階段
    ，無須顧慮學費，專心向學所提供之就學措施，該就學貸款
    除特殊情況外，於申借人即主債務人於畢業後滿一年之日起
    始開始攤還本息，且償還期間長、利率低，每月負擔輕，享
    相當之優惠。本件保證債務之主債務人李易霖，應於98年度
    大學畢業後滿一年即99年8月1日起始需開始償還該就學貸款
    債務，故該就學貸款債務尚未屆清償期，則債務人現無需負
    清償之責，請求本院就該保證債務先不列入更生債權，以利
    債務人就其餘無擔保及無優先債權為清償，有債權人98年9
    月28日基隆營字第 09800043091號函附卷可參。本院審酌債
    務人就其子李易霖所負之保證債務，因該保證債務目前仍未
    屆至清償期，則債務人所負之連帶保證清償責任目前尚未發
    生，債務人目前自尚無須以其財產負清償責任，此部分保證
    債務自不得先將之列入本件更生債權，而影響其餘無擔保及
    無優先債權人之權益及債務人未來更生方案履行期間內之每
    月還款能力；又本院函轉上開債權人臺灣銀行股份有限公司
    之函文，經本件其餘債權人台北富邦銀行股份有限公司及中
    國信託商業銀行有限公司就該保證債務暫不列入更生方案中
    併同受償乙事為同意，故本件債務人之更生債權總額剔除該
    保證債務162,735元後應為653,575元，合先敘明。
二、按債務人有薪資、執行業務所得或其他固定收入，法院認更
    生方案之條件公允者，得不經債權人會議可決，逕依債務人
    之聲請或依職權以裁定認可更生方案；法院為認可之裁定時
    ，因更生方案履行之必要，對於債務人在未依更生條件全部
    履行完畢前之生活程度，得為相當之限制，消費者債務清理
    條例第64條第1項、第62條第2項分別定有明文。
三、經查：
    (一)本件債務人聲請更生，前經本院以97年度消債更字第2 號
      民事裁定開始更生程序在案，有上開裁定一份在卷可參。
      又債務人自承現除任職於樺帥企業有限公司之每月薪資收
      入11,000元外，尚有於台灣麥當勞餐廳股份有限公司兼職
      收入9,000元，是每月固定收入約為 20,000元左右等情，
      業據其提出財產及收入狀況說明書、樺帥企業有限公司在
      職證明書、薪資轉帳存摺存摺封面暨內頁影本、96年度各
      類所得扣繳暨免扣繳憑單、本院依職權調取之勞保局電子
      閘門被保險人投保資料（加保）查詢明細表、97年度稅務
      電子閘門財產所得調件明細表等各一份在卷足憑，是債務
      人確有固定薪資收入及履行更生方案之可能一節，應堪採
      信。
    (二)觀諸債務人於98年8 月3日所提如附表一所示之更生方案，
      清償總金額合計為： 456,000元，雖僅為已申報無擔保及
      無優先權債權總額 653,575元之69.77％（小數點第2位以
      下四捨五入）。本院參酌債務人已與配偶李宗吉於94年9
      月30日離婚，而李宗吉亦於97年7 月19日死亡，是對現無
      謀生能力且就學中之未成年子女李易蓉（民國85年7 月15
      日生），無法與債務人共同分擔李易蓉之扶養費用，須賴
      債務人獨立扶養其成年，此有債務人所提出之全戶戶籍謄
      本二份在卷可稽，復經本院依職權調取本院97年度繼字第
      515號民事案卷核閱無誤。況債務人每月薪資收入 20,000
      元，扣除每期還款3,000元（第1 至12期）、5,000元（第
      13至96期）後，僅餘17,000元至15,000元不等供其支付其
      本人與未成年子女李易蓉之包括房租租金、膳食、交通、
      勞健保、各項稅金、瓦斯、水電及其他生活雜支等生活必
      要費用，再佐以債務人住居之臺灣省基隆市地區，依內政
      部社會司所公佈之98年度每人每月最低生活費用為 9,829
      元及未成年子女扶養費用之支出以財政部國稅局所公佈之
      98年度綜合所得稅扶養親屬免稅額每人 6,833元（計算式
      ：82,000元÷12月≒ 6,833元）之標準計算相當，是債務
      人上開每月支出僅係勉力維持其及家屬之基本生活需求，
      且未顯逾一般人之生活程度而無浪費之情，應屬合理。
四、次查：(1)債務人於七年內並無曾依破產法或本條例規定受免
    責之情形，有本院查詢表乙紙附卷可稽；(2)債務人名下除二
    部排氣量125CC機車（車號：POT-398號，西元2000年出廠及
    車號：BJW-855 號，西元2002年出廠）外，並無其他可供變
    價清償之資產，而該二部機車縱使變價清償，因車齡皆已逾
    7 年，其殘值有限，難以之為清償，又其無擔保及無優先權
    債權受償總額為 456,000元，顯已高於法院裁定開始更生程
    序時，依清算程序所得受償之總額；(3)債務人於聲請本件更
    生前二年（95年4月11日至97年4月10日止）收入共計468,54
    0元，而債務人更生方案清償總金額為456,000元顯已逾其更
    生裁定前二年間，可處分所得扣除自己及依法應受其扶養者
    所必要生活費用之數額，分別有財政部臺灣省北區國稅局95
    年度綜合所得稅各類所得資料清單、96年度各類所得扣繳暨
    免扣繳憑單、全國財產稅總歸戶財產查詢清單、更生聲請狀
    所附之聲請更生前二年內之財產及收入狀況說明書及本院職
    權查詢債務人96、97年度稅務電子閘門財產所得調件明細表
    各一份在卷可稽，是債務人之更生方案對於本條例第64條第
    2項第4款之可處分所得基準亦無違背；(4)債務人無違反本條
    例第63條第1 項各款之事由存在。綜上，債務人上開更生方
    案並無本條例第64條第2項所定不應認可之消極事由存在。
五、再查，消費者債務清理條例之目的，除保障債權人集團性滿
    足之最大化及公平化外，並為賦與債務人重建復甦其經濟生
    活之機會。故消費者債務清理程序制度之構築首需強調生活
    再建及破綻預防，提高債務人工作意願並改善其生活習慣，
    使能重新出發，從而保障其生存權，並促進其義務遂行能力
    ，儘可能永續性回復信用。是若還款額度逾越其所能負擔之
    極限過大，債務人勢必無法清償，終至喪失其還債之意願，
    則債權人反之能實際受償的金額勢必大幅降低，因而蒙受實
    際不利益。本件債務人每月收入用以攤還各債權人後所預留
    之生活必要費用，僅足以勉力維持其及家屬基本生活之需求
    等情已如前述，而所提更生方案，其清償總成數已達為無擔
    保及無優先權債權總額之 69.77％，足認其有履行該更生方
    案之誠意，並改變往常生活中奢侈、浪費之習慣，樽節支出
    ，學習簡樸生活之狀況下，已將每月所得扣除必要支出費用
    後全數用於清償各債權人之債權，且將清償年限延長為條例
    所規定之最長年限8 年，以示其還款之誠，應屬合理。故考
    量其清償能力及所提更生方案尚屬公允、適當及可行。
六、另本件債務人更生方案，自關於各債權人債權比例及所載每
    期各債權人應受償之金額未記載明確，為杜爭議，並保障各
    債權人之公平受償，爰依職權予以修正，於本裁定確定之次
    月起，每期清償日為每月10日，由債務人依更生方案所示之
    每期清償額，分別給付予各債權人，方不致影響更生方案裁
    定認可內容之確定性及可行性。又因給付所生之匯款或轉帳
    之手續費，基於各債權人之公平，不宜加重最大債權銀行之
    負擔，應由債務人負擔，附此敘明。
七、綜上所述，債務人有固定收入，其更生方案之條件核屬公允
    、適當、可行，且無同條例第64條第2 項所定不得認可之消
    極事由，揆諸消費者債務清理條例之立法目的，保障債權人
    公平受償，謀求消費者經濟生活之更生機會及社會經濟健全
    發展，故不經債權人會議可決，依職權逕予認可該更生方案
    。另為促使債務人履行更生方案，並建立債務人開源節流、
    量入為出等合理消費觀念，避免其為奢華、浪費之行為，應
    限制其生活條件，爰依上開規定，就債務人在未依更生條件
    全部履行完畢前之生活程度，裁定為相當之限制，如主文第
    2項所示。
八、爰依消費者債務清理條例第64條第1項、第62條第2項規定，
    裁定如主文。
九、如不服本裁定，應於裁定送達後10日內，以書狀向司法事務
    官提出異議。
中    華    民    國    98    年    11    月    3     日
                      民事庭司法事務官  陳憲銘
 附表一：更生方案
 ┌──────────────────────────────────────────────┐
 │壹、更生方案內容：                                                                          │
 ├──────────────────────────────────────────────┤
 │  1.清償期數及清償金額：                                                                    │
 │    自認可更生方案裁定確定後之次月起，以每1月為1期，第1期至第12期每期清償新臺幣（下同）     │
 │    3000元，第13期至第96期每期清償5,000元，共計清償96期。                                   │
 │  2.給付方式：                                                                              │
 │    （1）自認可更生方案裁定確定後之次月起，於每月10日前，將每期應繳金額以臨櫃繳款、匯款方式 │
 │         或自動櫃員機（ATM）轉帳或債權人指定還款方式，分別匯入各債權人指定匯款帳號，匯款或轉│
 │         帳手續費由債務人負擔。                                                             │
 │    （2）債務人於履行更生方案前，應自行向各債權人詢問還款方式，並依期履行。                 │
 │    （3）各債權人分配金額如貳之分配表所示。                                                 │
 │  3.無擔保及無優先權債務總額：653,575元。                                                   │
 │  4.清償總額：456,000元(3,000元×12期+5,000元×84期)。                                      │
 │  5.清償成數：69.77％（456,000元÷653,575元）。                                             │
 │                                                                                            │
 ├──────────────────────────────────────────────┤
 │貳、各無擔保及無優先權債權人之受清償額分配表：                           單位：新臺幣 元    │
 ├──┬────────────┬──────┬────┬────────┬─────────┤
 │編號│    債  權  人          │  債權金額  │債權比率│第1期～第12期每 │第13期～第96期每期│
 │    │                        │            │        │期可受分配金額  │可分配金額        │
 ├──┼────────────┼──────┼────┼────────┼─────────┤
 │ 1  │台北富邦商業銀行（股）  │   461,520  │ 70.62% │     2,119      │       3,531      │
 ├──┼────────────┼──────┼────┼────────┼─────────┤
 │ 2  │中國信託商業銀行（股）  │   192,055  │ 29.38% │       881      │       1,469      │
 ├──┼────────────┼──────┼────┼────────┼─────────┤
 │    │    合   計             │   653,575  │   100% │     3,000      │       5,000      │
 ├──┴────────────┴──────┴────┴────────┴─────────┤
 │參、補充說明：                                                                              │
 │  1.第1~12期各債權人每期可受分配金額＝3,000元×各債權人債權比率（元以下四捨五入）。         │
 │  2.第13~96期各債權人每期可受分配金額＝5,000元×各債權人債權比率（元以下四捨五入）。        │
 │  3.本院所為之認可更生方案裁定，如未經債權人異議，於送達後10日裁定即確定，將依職權核發確定證│
 │    明書，債權人及債務人不必另行聲請。                                                      │
 └──────────────────────────────────────────────┘
附表二：
 ┌──────────────────────────────────────────────┐
 │更生之債務人在未依更生條件全部履行完畢前，應受下列之生活程度限制：                          │
 ├──────────────────────────────────────────────┤
 │1、不得為奢侈、浪費之行為。                                                                 │
 ├──────────────────────────────────────────────┤
 │2、不得為賭博或其他投機行為（如六合彩、職棒簽賭等）。                                       │
 ├──────────────────────────────────────────────┤
 │3、不得為金錢借貸之行為。                                                                   │
 ├──────────────────────────────────────────────┤
 │4、不得為不動產之處分及購置不動產。                                                         │
 ├──────────────────────────────────────────────┤
 │5、不得搭乘計程車、高鐵、飛機、輪船。但因職務所需且由任職機關或團體支付者不在此限。         │
 ├──────────────────────────────────────────────┤
 │6、不得從事國外遊學或出國旅遊等消費活動。                                                   │
 ├──────────────────────────────────────────────┤
 │7、不得投資金融商品（如股票、基金、期貨等）之相關行為。                                     │
 ├──────────────────────────────────────────────┤
 │8、不得駕駛超過新台幣（下同）500,000元以上之車輛。但因營業謀生必要者，不在此限。            │                                                                                      │
 ├──────────────────────────────────────────────┤
 │9、每月日常生活支出不得逾政府公告當年度各縣市最低生活標準。                                 │                                                                                                        │
 ├──────────────────────────────────────────────┤
 │10、每人每月房屋租金不得逾4,000元，每戶每月不得逾10,000元。                                 │
 ├──────────────────────────────────────────────┤
 │11、除維持生計之必要外，不得購買1,000元以上之商品或服務。                                   │
 ├──────────────────────────────────────────────┤
 │12、不得從事美容醫療之消費行為。                                                            │
 ├──────────────────────────────────────────────┤
 │13、不得出入特種營業場所、電子遊藝場所、酒吧、夜店、舞廳、卡拉OK、KTV等場所為消費。         │
 ├──────────────────────────────────────────────┤
 │14、每月應製作收入支出帳目明細並保留收據或憑證，以供法院定期查核。                          │                                                                   │
 ├──────────────────────────────────────────────┤
 │附註：債務人之生活程度一經限制，債務人即應遵守，如有違反致更生方案履行困難，即屬可歸責於己之│
 │      事由，而不得依消費者債務清理條例第75條規定聲請延長履行期間或免責。                    │
 └──────────────────────────────────────────────┘

司法院資訊處製作；財團法人民間司法改革基金會備份。
